【裁判字號】    98,聲判,12
【裁判日期】    980610
【裁判案由】    交付審判
【裁判全文】
臺灣嘉義地方法院刑事裁定              98年度聲判字第12號
聲  請  人  甲○○
                      6 號
            乙○○
上二人共同
代  理  人  林春發律師
被      告  丙○○○
                      號
            丁○○
            戊○○
上列聲請人等因告訴被告等誣告案件，不服臺灣高等法院臺南分
院檢察署檢察長駁回再議之處分（98年度上聲議字第488 號），
聲請交付審判，本院裁定如下：
    主  文
聲請駁回。
    理  由
一、按告訴人不服上級法院檢察署檢察長或檢察總長認再議為無
    理由而駁回之處分者，得於接受處分書後10日內委任律師提
    出理由狀，向該管第一審法院聲請交付審判；法院認交付審
    判之聲請不合法或無理由者，應駁回之；刑事訴訟法第258
    條之1 、第258 條之3 第2 項前段分別定有明文。經查，本
    件聲請人即告訴人甲○○、乙○○（下稱聲請人等）以被告
    3 人涉犯誣告罪，向臺灣嘉義地方法院檢察署檢察官提出告
    訴，經該署檢察官以98年度偵字第2697號為不起訴處分後，
    聲請人等不服，聲請再議，嗣由臺灣高等法院臺南分院檢察
    署檢察長於民國98年5 月7 日以98年度上聲議字第488 號處
    分書認再議為無理由而駁回再議，聲請人等係於98年5 月14
    日收受處分書等情，業據本院調取上開偵查卷宗核閱無訛。
    聲請人等對於上開駁回再議處分不服，委任律師於98年5 月
    19日提出理由狀向本院聲請交付審判，程序上核無不合，合
    先敘明。
二、聲請人等告訴意旨略以：被告丙○○○係被告丁○○之胞姐
    ，被告戊○○則係被告丁○○之子；聲請人等經由本院95年
    度執字第6776號民事執行案件之拍賣程序，於96年3 月23日
    領得本院核發之權利移轉證書，而取得被告丙○○○所有嘉
    義縣竹崎鄉○○段505 、506 地號土地，以及坐落於上開土
    地之門牌號碼嘉義縣竹崎鄉和平村5 鄰坑仔坪154 之3 號建
    物（237 建號，下稱154 之3 號房屋），暨第544 與545 棟
    次未辦理保存登記建物之所有權，並於96年4 月27日辦妥所
    有權移轉登記；因拍賣公告上記載「本件拍賣標的物505
    、506 地號、237 建號、544 棟次自90年間起由第三人中華
    貝瑪佛教協會無償使用，拍定後不點交」等字樣，聲請人經
    長期觀察，發現上開154 之3 號房屋、第544 棟次未辦理保
    存登記建物並無中華貝瑪佛教協會人員占有之情形，乃於96
    年9 月17日下午僱請鎖匠開鎖進入瞭解詳情並更換門鎖；詎
    料被告丙○○○竟於同日出具委託書委託被告丁○○在嘉義
    縣警察局竹崎分局竹崎派出所對聲請人等提出侵入住宅、妨
    害自由、毀損等告訴，並指訴聲請人等對被告戊○○有妨害
    自由之犯行；惟聲請人等不認識亦從未見過被告丙○○○，
    被告丙○○○亦未居住於154 之3 號房屋，且上開建物已屬
    聲請人等所有，被告丙○○○、丁○○對聲請人等提出告訴
    ，顯屬誣告；另被告戊○○在臺灣嘉義地方法院檢察署（下
    稱嘉義地檢署）97年11月17日庭訊中亦陳稱當時沒有看到聲
    請人等，足證聲請人等根本未對其為妨害自由行為；聲請人
    等嗣亦經嘉義地檢署檢察官以96年度偵字第8980號、97年度
    偵字第4009及第4010號（下稱前案）為不起訴處分確定。因
    認被告丙○○○、丁○○、戊○○共同涉有刑法第169 條第
    1 項誣告罪嫌云云。
三、嘉義地檢署檢察官偵查結果略以：前案係由被告丁○○以告
    訴代理人身分，受被告丙○○○委託提出告訴，被告戊○○
    並非提出告訴之人；又被告丁○○以告訴代理人身分於前案
    提出告訴、提出告訴書狀並於97年1 月4 日經嘉義地檢署檢
    察事務官詢問時，始終主張：聲請人等雖取得上開建物所有
    權，但仍應循正當程序解除占有後，始得進入屋內，且依拍
    賣公告所載「拍定後不點交」等字樣，係指原所有權人即被
    告丙○○○對上開建物仍享有支配權等語，復參酌被告戊○○於前案97年11月17日偵訊時供稱：「當天我到該處打掃是
    要幫我父親的忙」等語，足證被告等3 人因不諳法律，仍將
    上開建物當作自己得以支配之資產來關心，從而，被告戊○○於前揭時、地突然被要求離開上開建物，倉皇間輾轉以電
    話通知被告丁○○及被告丙○○○，被告等3 人復因對法律
    認知錯誤，誤以為權利遭受侵害而提出告訴，尚非全然無據
    ，亦無憑空捏造之情事，自難認渠等有何誣告之犯罪故意。
    此外，復查無其他積極證據足認被告等有何誣告犯行，因認
    被告3 人之犯罪嫌疑不足。
四、聲請交付審判意旨略以：
(一)誣告罪本不限於所告事實全屬虛偽時始能成立，聲請人等既
    不認識亦未見過被告丙○○○，更未曾與其協調，被告丙○○○設籍於高雄市○○區○○里○○鄰○○街51巷17號，未居
    住於154 之3 號房屋內，詎被告丙○○○偵查中竟堅稱案發
    當時伊確有住在上開房屋內，且96年9 月16日下午2 時許被
    告戊○○離開上開房屋時，伊當時亦在屋內遭強制請出，顯
    係虛構事實而對聲請人等提出告訴，行徑惡劣。
(二)依照嘉義地檢署96年度偵字第8980號、97年度偵字第4009號
    、97年度偵字第4010號妨害自由等案件不起訴處分書之記載
    ，被告丁○○代理提出告訴之事實為：「甲○○、乙○○、
    陳聖修共同基於妨害自由之犯意，於96年9 月17日14時15分
    許，糾集8 、9 名不知情且姓名年籍均不詳之男子，以破壞
    門鎖的方式侵入系爭房屋，繼之毀棄屋內之監視器、佛堂、
    佛像及其他傢俱擺設，並將佛堂內之人員戊○○強制趕走」
    。然被告戊○○於前案97年11月17日庭訊中陳稱：「當時有
    人進屋叫我出去，是要交屋清空現場，我沒講話，我都沒有
    看到甲○○、乙○○、陳聖修，之後才認識這三個人」。顯
    係被告丁○○等人加油添醋虛構被告戊○○遭不詳人士「強
    制趕走」而虛構事實誣告聲請人等。
(三)除有正當理由而無法避免者外，不得因不知法律而免除刑事
    責任，刑法第16條定有明文。法院拍賣之房屋，既經他人拍
    定繳足價金買走，即屬他人之資產，此乃社會一般經驗法則
    。縱使法院拍賣公告註明拍定後不點交，只是法院不負責將
    拍定房屋交給拍定人而已。被告丁○○自陳係大學畢業，有
    多次詐欺、偽造文書前科，更曾多次代理他人提出告訴，足
    見其熟稔法律程序，不起訴處分及駁回再議處分以被告對法
    律認知錯誤，誤以為權利遭受侵害而提出告訴，無誣告犯意
    云云，顯有違反經驗法則、論理法則及證據法則。
五、按犯罪事實應依證據認定之，無證據不得認定犯罪事實，刑
    事訴訟法第154 條第2 項定有明文。又認定不利於被告之事
    實，須依積極證據，苟積極證據不足為不利於被告事實之認
    定時，即應為有利於被告之認定，更不必有何有利之證據。
    再刑事訴訟法第258 條之1 規定告訴人得向法院聲請交付審
    判，揆其立法意旨，係法律對於「檢察官不起訴裁量權」制
    衡之一種外部監督機制，法院之職責僅在就檢察官所為不起
    訴之處分是否正確加以審查，藉以防止檢察機關濫權，依此
    立法精神，同法第258 條之3 第3 項規定：「法院就交付審
    判之聲請為裁定前，得為必要之調查。」，所謂「得為必要
    之調查」，係指調查證據之範圍應以偵查中曾顯現者為限，
    不可就新提出之證據再為調查，亦不可蒐集偵查卷宗以外之
    證據，否則將與刑事訴訟法第260 條之再行起訴規定混淆不
    清（臺灣高等法院91年4 月25日第1 次刑事庭庭長法律問題
    研究會議決議、臺灣高等法院暨所屬法院93年度法律座談會
    刑事類第28號提案、臺灣高等法院暨所屬法院95年法律座談
    會刑事類提案第39號提案意旨參照）。是法院於審查交付審
    判之聲請有無理由時，除認為不起訴處分書所載理由違背經
    驗法則、論理法則或其他證據法則者外，不宜率予交付審判
    （法院辦理刑事訴訟案件應行注意事項第134 項參照）。
六、本院認聲請人請求將本案交付審判，不應准許，理由如下：
(一)按誣告罪之成立以意圖他人受刑事處分或懲戒處分，而為虛
    偽之告訴告發報告者為要件，所謂虛偽係指明知無此事實故
    意捏造而言，若告訴人誤認有此事實或以為有此嫌疑，自不
    得指為虛偽；縱被訴人不負刑責，而告訴人本缺乏誣告之故
    意，亦難成立誣告罪名（最高法院40年台上字第88號判例、
    44年台上字第892 號判例參照）。又告訴人所訴事實，不能
    證明其係實在，對於被訴人為不起訴處分確定者，是否構成
    誣告罪，尚應就其有無虛構誣告之故意以為斷，並非當然可
    以誣告罪相繩；在積極方面無證據證明其確係故意虛構者，
    仍不能遽以誣告罪論處（最高法院59年台上字第581 號判例
    、46年台上字第927 號判例參照）。
(二)經查：
  1.第154 之3 號房屋原係被告丙○○○所有，嗣經債權人嘉義
    縣竹崎鄉農會聲請拍賣，拍賣公告上記載「本件拍賣標的物
    505 、506 地號、237 建號、544 棟次自90年間起由第三
    人中華貝瑪佛教協會無償使用，拍定後不點交」等字樣，聲
    請人等拍定後，本院於96年3 月23日核發嘉院龍民95執字第
    6776號權利移轉證書，聲請人等因而取得第154 之3 號房屋
    之所有權。聲請人等嗣於96年9 月17日下午僱請鎖匠開鎖進
    入上開房屋並更換門鎖，被告丙○○○於同日出具委託書委
    託其弟即被告丁○○代為提出刑事告訴，被告丁○○於96年
    9 月19日至嘉義縣警察局竹崎分局竹崎派出所製作警詢筆錄
    ，指稱聲請人等自行破壞並更換門鎖，並表明欲對聲請人等
    提出妨害自由之告訴後，嘉義縣警察局竹崎分局遂報請嘉義
    地檢署檢察官以96年度偵字第8980號案件、96年度交查字第
    1606號案件偵查；被告丁○○另以中華貝瑪佛教協會代理人
    之身分，於96年9 月19日至嘉義地檢署申告聲請人等涉嫌侵
    入住宅、毀損，經嘉義地檢署檢察官以96年度他字第1447號
    、96年度交查字第1293號、97年度偵字第4009號案件偵查；
    其後，中華貝瑪佛教協會另於96年11月27日具狀對聲請人2
    人及渠等於上開民事執行案件中之代理人陳聖修提出侵入有
    人居住之建築物、強制以及毀損之告訴，經嘉義地檢署檢察
    官以96年度他字第1780號、96年度交查字第1638號、97年度
    偵字第4010號案件偵查。上開各案均經嘉義地檢署檢察官偵
    查後，就中華貝瑪佛教協會所提侵入有人居住建築物、毀損
    告訴部分，檢察官認未據有告訴權人合法告訴，而以簽呈簽
    結；就聲請人等被訴涉犯強制罪部分，檢察官則認上開房屋
    業經聲請人等取得所有權，縱有進入房屋要求戊○○離去之
    行為，亦係基於所有權排除他人使用，難認有何強制罪之犯
    行，故於97年12月23日作成96年度偵字第8980號、97年度偵
    字第4009及第4010號不起訴處分等情，業經本院調取本件嘉
    義地檢署98年度偵字第2697號卷，以及該卷所附前案偵查卷
    、本院95年度執字第6776號民事執行卷影卷等確認無訛。
  2.聲請人等雖以上開理由聲請交付審判，惟遍觀前揭前案偵查
    卷全卷，被告戊○○僅曾於偵查中以證人之身分出庭證述，
    未曾表明欲對聲請人等提出妨害自由告訴之旨；聲請人等雖
    指稱被告戊○○係與丁○○、丙○○○共同涉犯誣告罪，惟
    並未具體指述被告3 人有何犯意聯絡或行為分擔之事實，僅
    於本案偵查中泛稱：「戊○○可能跟他父親提供不正確的訊
    息或是丁○○無中生有，指稱告訴人2 人妨害戊○○自由。
    」（見98年度交查字第236 號卷第16頁）。故檢察官以被告
    戊○○並非在前案對聲請人等提出告訴之人，而對其為不起
    訴處分；駁回再議處分亦以被告戊○○自始至終未曾表示要
    對聲請人等提出任何告訴，無誣告可言，洵無違誤。
  3.另查，被告戊○○於本案偵查中供稱：案發當日中午伊係在
    屋內休息，下午1 、2 點左右，忽然有十幾個人進到3 樓要
    伊出去，伊看到人很多，他們說要交屋，裡面不能有任何人
    ，要伊趕快走，伊就跑到真武廟打電話給父親即被告丁○○
    ，當天進去的人有沒有包括聲請人甲○○、乙○○，因為伊
    沒有仔細看，所以不確定（見98年度交查字第236 號卷第19
    至20頁）；其並於前案偵查中以證人身分於97年11月17日具
    結證稱：案發當天伊有在現場，一群年輕人進來之後就叫伊
    出去，當時有人告訴伊要進行交屋要將現場清空，伊看到很
    多人就趕快走等語（見96年度偵字第8980號影卷第29頁）。
    參以聲請人甲○○於前案偵查中自承96年9 月17日14時至15
    時許，伊確實有與另一位不知名綽號「阿原」之仲介僱請鎖
    匠開鎖進入154 之3 號房屋瞭解屋內情況並換鎖，聲請人乙○○亦自承當天有去現場（見96年度交查字第1293號影卷第
    11至12、86頁，以及同卷第37頁之刑事答辯狀），堪認聲請
    人等確曾偕同鎖匠以及仲介等人，於96年9 月17日下午自行
    開鎖進入154 之3 號房屋，並換鎖以及要求在場之被告戊○○離去；被告丁○○、丙○○○依此指稱聲請人等涉嫌妨害
    自由而提出告訴，即無虛捏事實可言。至聲請人等經由拍賣
    程序取得154 之3 號房屋之所有權後，得否不經由民事訴訟
    程序，而逕行以開啟、更換門鎖之方式排除他人占有，係屬
    法律評價問題，自不得因檢察官於前案偵查後認定聲請人等
    係基於所有權排除侵害，而對其為不起訴處分，即遽認被告
    丁○○、丙○○○涉犯誣告罪。
  4.又被告戊○○於97年11月17日庭訊中雖同時證稱案發當天沒
    有看到聲請人2 人及陳聖修，惟其亦表示係本件案發後才認
    識聲請人等（見96年度偵字第8980號影卷第29頁）；衡諸常
    情，被告戊○○在本件案發前既未曾見過聲請人等，自難以
    期待其在案發當日遽然見到為數眾多之陌生人進入屋內要求
    其離去之情況下，尚能逐一辨識當日到場者為何人，自不得
    僅以被告戊○○之上開證述，遽認聲請人等案發當日未至上
    址要求被告戊○○離開。
  5.聲請人等雖又主張被告丙○○○設籍於高雄，案發當日並未
    在場，其於偵查中陳稱伊當日亦在上開屋內，係屬虛構云云
    。惟查，被告丙○○○僅曾在96年10月11日應警方之通知至
    嘉義縣警察局竹崎分局竹崎派出所製作筆錄，表示154 之3
    號原係伊所有，拍賣後因法院裁定不點交，故伊認為聲請人
    等不能住進該房屋，而委由被告丁○○提出告訴（見嘉竹警
    偵字第0960083688號卷第9 至10頁）；該次警詢中，被告丙○○○並未表示伊案發當日亦在現場，而前案偵查中，歷次
    偵查庭均係由被告丁○○代理被告丙○○○出庭，被告丙○○○本人未曾到場，被告丁○○亦未曾主張案發當日被告丙○○○在場。至被告丙○○○雖陳稱伊不記得案發當日是否
    在場等語（見98年度交查字第236 號卷第21頁），惟此係其
    於本件誣告案件偵查中所為辯解，並非於前案偵查中所為，
    是聲請人等認被告丙○○○係虛構案發當日在場之情而誣指
    聲請人等涉嫌妨害自由，尚有誤解。
七、綜上所述，原不起訴處分書及駁回再議處分書已就無積極證
    據足資認定被告3 人涉犯聲請人所指訴之誣告罪，於理由內
    依憑卷內資料，詳加指駁，逐一說明認定之依據，核與經驗
    法則、論理法則及證據法則無違。此外，依偵查卷內所存之
    證據，復無其他積極證據顯示本案已達到刑事訴訟法第251
    條第1 項所謂「足認定被告有犯罪嫌疑」之程度，而得直接
    跨越起訴門檻進入審判程序。聲請人等猶執前詞，聲請交付
    審判，其聲請為無理由，應予駁回。
八、依刑事訴訟法第258條之3第2項前段，裁定如主文。
中    華    民    國    98    年    6     月    10    日
                  刑事第三庭 審判長法  官  陳 仁 智
                                   法  官  鄭 雅 文
                                   法  官  陳 蒨 儀
以上正本證明與原本無異。
本件不得抗告。
中    華    民    國    98    年    6     月    10    日
                                   書記官  楊 國 色


司法院資訊處製作；財團法人民間司法改革基金會備份。
